臺灣高等法院臺中分院民事判決
110年度上字第254號
上  訴  人  陳秋花  
訴訟代理人  周家年律師
被 上訴 人  黃東守  


訴訟代理人  林麗芬律師
上列當事人間終止借名登記等事件，上訴人對於中華民國109年1
2月10日臺灣臺中地方法院109年度訴字第3189號第一審判決提起
上訴，本院於中華民國110年10月13日言詞辯論終結，本院判決
如下：
    主  文
原判決廢棄。
被上訴人第一審之訴及假執行之聲請均駁回。
第一、二審訴訟費用由被上訴人負擔。
    事實及理由
壹、程序方面： 
    原審最後言詞辯論期日通知未合法送達上訴人，致上訴人於
    原審最後言詞辯論期日未到場（詳後述）。上訴人上訴抗辯
    有不到場之正當理由，惟兩造既已同意由本院審判(見本院
    卷第181頁)，縱原審所踐行訴訟程序有瑕疵，依民事訴訟法
    第451條第2項規定，本院應自為判決，合先敘明。 
貳、實體方面：
一、被上訴人主張： 
　㈠被上訴人於84年購買坐落臺中市○○區○○段00000地號土地及其
    上門牌號碼臺中市○○區○○路0段000巷000號房屋（下稱系爭
    房地），總價為新臺幣（下同）550萬元，頭期款150萬元由
    被上訴人繳納，剩餘價款係向００商業銀行（下稱００銀行）以
    系爭房地設定抵押權並貸款000萬元，銀行要求尚須保證人
    ，被上訴人遂請上訴人擔任該貸款保證人，上訴人並要求被
    上訴人將系爭房地所有權應有部分二分之一借名登記於上訴
    人名下，待貸款繳清始終止借名登記契約，被上訴人另於93
    年6月24日向００銀行增貸000萬元。期間被上訴人將系爭房地
    應有部分二分之一贈與妻兒，詎被上訴人於108年6月26日繳
    清貸款後，請求上訴人返還借名登記於上訴人名下之應有部
    分二分之一遭拒，上訴人並惡意將系爭房地應有部分四百分
    之一移轉予訴外人蔡慶勇。茲以本件起訴狀繕本之送達作為
    終止兩造借名登記契約之意思表示，借名登記契約消滅後，
    上訴人已無登記為系爭房地名義上所有權人之法律上原因，
    爰類推適用民法第541條第2項及第179條規定提起本件訴訟
    ，請求擇一判決上訴人將系爭房地所有權應有部分各四百分
    之一九九移轉登記為被上訴人所有，並就已售出部分依不當
    得利規定請求返還10萬元等語。
　㈡起訴聲明求為判決：⑴上訴人應將系爭房地應有部分各四百分
    之一九九移轉登記為被上訴人所有。⑵上訴人應返還不當得
    利10萬元予被上訴人。⑶被上訴人願供擔保，請准予宣告假
    執行。並上訴答辯聲明：上訴駁回（見本院卷第187頁）。
二、上訴人則以：
  ㈠上訴人之戶籍地固為金門縣○○鎮○○里○○00號（下稱金門住所
    ），惟實際居住於臺中市○○區○○○街00巷0號4樓（下稱臺中
    住所），且為上訴人之生活重心，足認該地址為上訴人之住
    所，且被上訴人亦知悉臺中住所為上訴人主要生活地，原審
    法院均係向金門住所及「新北市○○區○○路000000號」（下稱
    新北住所）為寄存送達，致上訴人不知本件訴訟繫屬而不曾
    應訴，原審判決未合法送達，違反民事訴訟法第136條規定
    ，依同法第451條規定，原審訴訟程序有重大瑕疵。
　㈡兩造曾為情侶關係並於77年間育有一子，83年間上訴人以欠
    缺名份為由要求被上訴人購買房屋，作為將來生活保障。兩
    造爰於83年6月間共同買受系爭房屋，應有部分各二分之一
    ，被上訴人無償為上訴人支付價金及稅捐，無借名登記等情
    。被上訴人提出之證據僅能證明支付部分款項，無法證明兩
    造間有借名登記法律關係之合意。嗣89年間，兩造結束情侶
    關係，上訴人便未再過問系爭房地。109年2月間，上訴人因
    積欠蔡慶勇10萬元，乃以系爭房地應有部分四百分之一抵償
    債務，於109年3月6日完成移轉登記等語。　
　㈢依系爭房地之登記謄本所示，系爭房地固於83年7月21日設定
    抵押權予００銀行，然借款債務人僅被上訴人，上訴人僅係提
    供系爭房地之抵押物，無法證明上訴人有為被上訴人擔任系
    爭貸款債務連帶保證人之事實。至被上訴人於93年6月23日
    向００銀行借貸000萬元，固由上訴人擔任連帶保證人，惟此
    距兩造購置系爭房地已歷十餘年，自無法證明系爭房地存在
    借名登記關係。且００銀行若實行抵押權，不論系爭房地登記
    名義人為誰，均受抵押權效力所及。倘執行結果不足清償貸
    款，上訴人基於連帶保證人之身份仍有受請求給付餘額之風
    險，被上訴人稱上訴人為保障權益而要求借名登記應有部分
    二分之一云云，不符常情。
　㈣被上訴人主張為系爭房地真正所有權人，惟系爭房地權狀正
    本係被上訴人未經上訴人同意而取走，並非兩造自始約定由
    被上訴人保管。又被上訴人稱若非系爭房地之真正所有權人
    ，其子女豈願意幫忙清償貸款等語，惟被上訴人是否有所隱
    瞞，非不可能，況基於親情，其子女本就可能為被上訴人清
    償貸款，被上訴人之主張，尚不可採等語。原審為被上訴人
    勝訴之判決，上訴人不服提起上訴，並上訴聲明求為判決：
    ⑴原判決廢棄。⑵被上訴人第一審之訴及假執行之聲請均駁回
    。⑶第一、二審訴訟費用由被上訴人負擔。（見本院卷第185
    頁）
三、兩造不爭執及爭執事項：（見本院卷第183頁）
　㈠不爭執事項：
　⑴兩造於83年10月18日以買賣為原因登記取得系爭房地時，為
    情侣關係。
　⑵系爭房地之買賣總價為000萬元，頭期款000萬元均為被上訴
    人所繳納，其餘貸款以系爭房地設定抵押權，相關之貸款清
    償為被上訴人所為。
　㈡主要爭點：
　⑴被上訴人主張原審判決已合法寄存送達，原審判決已確定，
    有無理由？
　⑵被上訴人主張系爭房地應有部分二分之一係借名登記予上訴
    人名下，有無理由？
四、得心證之理由：
　㈠被上訴人主張原判決業已合法寄存送達，上訴人逾期未上訴
    ，原判決已確定等語，並無足採：　
  ⑴按民事訴訟法第138條所規定之寄存送達，限於不能依同法
    第136條及第137條規定行送達者，始得為之，設其送達之處
    所，雖原為應受送達人之住居所、事務所或營業所而實際上
    已變更者，該原住居所、事務所或營業所，即非應為送達之
    處所，自不得於該原處所為寄存送達（最高法院64年度台抗
    字第481號裁定意旨參照）。
  ⑵次按民法第20條第1項規定，依一定事實，足認以久住之意
    思，住於一定之地域者，即為設定其住所於該地，顯見我國
    民法關於住所之設定，兼採主觀主義及客觀主義之精神，必
    須主觀上有久住一定地域之意思，客觀上有住於一定地域之
    事實，該一定之地域始為住所，故住所並不以登記為要件。
    戶籍登記之處所，固得資為推定住所之依據，惟倘有客觀之
    事證，足認當事人已久無居住該原登記戶籍之地域，並變更
    意思以其他地域為住所者，即不得僅憑原戶籍登記之資料，
    一律解為其住所。經查：
  ①被上訴人前向臺灣新北地方法院（下稱新北地院）提起本件
    訴訟，於新北地院109年7月7日審理時供稱：上訴人住所地
    在新北，戶籍在金門等語（新北地院109年度訴字第1623號
    卷225頁、第226頁），嗣於同年8月4日審理時再稱：上訴人
    已經在跑路，鈞院已對上訴人金門之戶籍送達，希望移送至
    臺灣臺中地方法院審理等語（見同前民事卷第261頁），新
    北地院以無證據證明上訴人住所地在新北地院轄區為由，於
    109年8月5日以109年度訴字第1623號裁定移送由臺中地院審
    理，此有裁定在卷可憑（見同前民事卷第263頁至第264頁）
    ，且上訴人於另案刑事案件偵查中業已陳明其係居住在臺中
    住所，並非居住在新北住所或金門住所等語，且當時被上訴
    人亦在場【見臺灣臺中地方檢察署（下稱臺中地檢）109年
    度他字第7275號偵查卷第13頁】，足見被上訴人於原審審理
    時已知上訴人金門縣之戶籍地址及新北市新莊區之地址均非
    上訴人之住、居所地甚明，惟被上訴人於原審法院審理時，
    竟未向原審法院陳報上訴人之住居所，亦未聲請對上訴人為
    公示送達，致原審法院逕以上訴人前開金門縣及新北市之地
    址直接寄送，復因無人收受而寄存送達，並以上訴人經合法
    送達無正當理由未到庭，由被上訴人一造辯論而為判決，並
    將原判決直接寄送上訴人前開金門縣及新北市之地址，因無
    人收受而寄存送達，依前揭法律規定及判例意旨，原審法院
    之通知及判決既未曾送達抗告人實際住居所，前揭寄存送達
    即非合法。
　②被上訴人雖主張上訴人所有之自用小客車之車籍係設於金門
    縣，且相關之交通違規罰單均寄送至金門縣之戶籍址，堪認
    上訴人金門縣之戶籍址為上訴人之住所等語。然查，經本院
    向交通部公路總局臺北市區監理所金門監理站（下稱金門監
    理站）函查結果，該自用小客車之罰單並無人直接收受，而
    係以寄存送達方式為之，此有金門監理站110年7月14日北市
    監金站字第0000000000號函及附件附於本院卷可參（見本院
    卷第155頁至第168頁），並上訴人並無向金門縣政府領取任
    何金門縣民之補助或津貼，此亦有金門縣政府110年7月14日
    府社福字第0000000000號函在卷可憑（見本院卷第153頁）
    ，且車籍僅足認定被上訴人有在金門縣購買車輛，然仍無從
    遽認被上訴人主觀上有久住於金門縣之意思，客觀上亦無從
    認定上訴人實際上有居住於戶籍址之事實，被上訴人此部分
    所辯，仍無足採。綜上，本件無證據證明新北市或金門縣為
    上訴人之住居所，原判決僅對新北市及金門縣之地址為寄存
    送達，自非合法，被上訴人主張原判決業已合法寄存送達，
    上訴人逾期未上訴，原判決業已確定云云，要無足採。
　㈡被上訴人主張系爭房地為借名登記予上訴人名下，為無理由
    ：
　⑴按當事人主張有利於己之事實者，就其事實有舉證之責任。
    但法律別有規定，或依其情形顯失公平者，不在此限，民事
    訴訟法第277條定有明文。又民事訴訟如係由原告主張權利
    者，應先由原告負舉證之責，若原告先不能舉證，以證實自
    己主張之事實為真實，則被告就其抗辯事實即令不能舉證，
    或其所舉證據尚有疵累，亦應駁回原告之請求（最高法院17
    年度上字917號裁判意旨參照）。次按借名契約，係指當事
    人約定，一方（借名者）經他方（出名者）同意，而就屬於
    一方現在或將來之財產，以他方之名義，登記為所有人或其
    他權利人，但無使他方取得實質所有權或其他權利之意思。
    而在現行法制下，借名契約乃無名契約，依私法自治原則，
    當事人基於特定目的而訂立借名契約，如未違反強制規定或
    公序良俗，當非法所不許。本件被上訴人主張系爭房地與上
    訴人成立借名契約，且其已終止兩造間借名契約，請求上訴
    人將系爭房地移轉登記予被上訴人，而因上訴人否認，被上
    訴人自須就此項利己事實證明至使法院就其存在達到確信之
    程度，始可謂已盡其依民事訴訟法第277條前段規定之舉證
    行為責任。
　⑵被上訴人主張係因上訴人擔任購買系爭房地貸款之連帶保證
    人，始將系爭房地應有部分二分之一借名登記於上訴人名下
    云云。並提出本票為證。然查，兩造固不爭執系爭房地為被
    上訴人所出資購買，相關貸款及稅捐亦由被上訴人負責清償
    等情（見不爭執事項第㈡項）。惟被上訴人於提告上訴人涉
    犯偽造文書刑事案件檢察官偵查中供陳：其與上訴人於83年
    間買房子時在一起，當時登記一半給上訴人，另一半登記在
    其名下，其買登記一半給上訴人，要給上訴人一個保障，當
    時與上訴人住在臺中市健行路，權狀放在其與上訴人都可以
    拿到的地方，其搬離健行路住處時，沒有跟上訴人說就將權
    狀拿走，之後也沒有跟上訴人提過，沒有因上訴人擔任連帶
    保證人而要將系爭房地之應有部分二分之一借名登記予上訴
    人等語明確（見同前偵查卷第15頁至第16頁），是依被上訴
    人前開所述，其登記給上訴人係為保障上訴人，並非因上訴
    人擔任借款之連帶保證人而將系爭房地所有權應有部分二分
    之一移轉登記予上訴人。再者，系爭本票之票面金額為000
    萬元，與被上訴人於83年間之借款金額000萬元並不相符，
    且本票並未記載發票日及到期日，亦難認係上訴人所簽發作
    為被上訴人關於系爭房地抵押借款之保證票據。此外，被上
    訴人復未提出其他證據證明上訴人確有擔任該借款之連帶保
    證人之事實，足見被上訴人係因當時與上訴人為情侶關係，
    為維持兩造之關係始將被上訴人所購買之系爭房地所有權應
    有部分二分之一移轉登記予上訴人，並非因要上訴人擔任連
    帶保證人而借名登記在上訴人名下甚明。
　⑶又被上訴人雖主張系爭房地購買後均為被上訴人與被上訴人
    之配偶及家人居住，上訴人並未居住在系爭房地等語。然上
    訴人之子黃泰森於檢察官偵查中供陳被上訴人買系爭房地後
    ，其與被上訴人一起居住在系爭房地，國中畢業後才回去跟
    上訴人同住等語明確（見同前偵查卷第15頁），且為被上訴
    人所不爭執，益徵兩造當時因被上訴人已另有婚姻關係存在
    ，而無法一同前往系爭房地同住，僅由上訴人之子黃泰森與
    被上訴人一同居住系爭房地甚明。再者，被上訴人陳稱購買
    房地之後，為被上訴人與被上訴人之配偶及子女居住使用，
    如為被上訴人所獨資購買，何以不逕登記予被上訴人之配偶
    ，並由被上訴人擔任借款之連帶保證人即可，反係將系爭房
    地應有部分二分之一登記為上訴人所有，並由上訴人擔任保
    證人，亦與常情不合。再查，被上訴人於83年7月間之抵押
    借款，於93年6月24日屆期，該筆借款亦已清償，有００銀行1
    10年10月7日彰大雅字第0000000000號函附於本院卷可憑（
    見本院卷第245頁），復參以上訴人所提出被上訴人於93年6
    月24日向００銀行借款之借據，上訴人再擔任該借款之一般保
    證人，衡以被上訴人所述系爭房地買受之價格為000萬元、
    貸款000萬元，且被上訴人業已繳納10年之貸款，於93年6月
    24日借款屆期時尚積欠貸款本金311萬6331元，如上訴人僅
    係系爭房地借名登記之人，則系爭房地縱因未清償貸款而遭
    銀行聲請查封拍賣，於上訴人亦無影響，又何需再由被上訴
    人持系爭房地增貸貸款260萬元，並由上訴人擔任借款之保
    證人，顯見被上訴人雖出資購買系爭房地，惟上訴人就系爭
    房地仍有管理使用之權，並非單純之借名登記甚明。
　⑷另被上訴人雖主張系爭房地之權狀為被上訴人所保管等語，
    然被上訴人於偵查中即供稱當時其與上訴人同居於健行路住
    處，權狀放在其與上訴人均可取得之地點，係被上訴人離開
    時，未告知上訴人而將權狀取走等語明確（見同前偵查卷第
    16頁），可證系爭房地之所有權狀，於被上訴人未告知上訴
    人而私下取走前，均由兩造共同保管。被上訴人主張系爭房
    地僅由被上訴人所使用、收益及管理云云，並無足採。從而
    ，被上訴人主張系爭房地所有權應有部分二分之一為借名登
    記予上訴人名下云云，委無可採。
　⑸綜上，被上訴人主張兩造間就系爭房地有借名登記之關係，
    並以起訴狀繕本送達上訴人為終止借名登記之法律關係，類
    推適用民法第541條第2項、第179條之規定，請求上訴人將
    系爭房地之所有權應有部分四百分之一九九移轉登記予被上
    訴人，即屬無據。
　㈢被上訴人主張依不當得利之法律關係，請求上訴人給付10萬
    元，亦無理由：
　　被上訴人主張系爭房地所有權應有部分二分之一係借名登記
    予上訴人，尚屬無據，已如前述。是以上訴人既有系爭房地
    所有權應有部分二分之一，則上訴人將其應有部分之一部分
    出售予訴外人，核屬所有權人處分其財產權之正當權利之行
    使，非無法律上原因。此外，被上訴人復未提出其他證據證
    明上訴人出售上訴人就系爭房地應有部分，有何無法律上原
    因而受利益，被上訴人主張依不當得利之法律關係，請求上
    訴人給付出售之價金10萬元云云，亦屬無據。
　㈣綜上所述，被上訴人既無法舉證證明系爭房地應有部分二分
    之一為借名登記予上訴人，則被上訴人主張終止借名登記之
    法律關係，並依民法第541條第2項、第179條之規定，請求
    上訴人將系爭房地之所有權應有部分四百分之一九九移轉登
    記予被上訴人，及依不當得利之法律關係，請求上訴人給付
    被上訴人10萬元，洵屬無據，不應准許，其假執行之聲請亦
    失所附麗，應併予駁回。原審判命上訴人如數給付，並為假
    執行之宣告，自有未洽。上訴意旨指摘原判決不當，求予廢
    棄改判，為有理由。自應由本院予以廢棄改判，如主文第2
    項所示。
五、本件判決基礎已臻明確，就被上訴人借名登記之其餘主張或
    陳述，及兩造其餘主張或陳述及其攻擊防禦方法，或未經援
    用之證據資料，經本院斟酌後，認為均不足以影響本判決之
    結果，爰不予一一論述，附此敘明。
六、據上論結，本件上訴為有理由，依民事訴訟法第450條、第7
    8條，判決如主文。
中    華    民    國    110    年    10    月    27   日
　　　　　　　　民事第六庭    審判長法　官  楊熾光
　　　　　　　　　　　　　　　　    法　官  郭玄義
　　　　　　　　　　　　　　　　    法　官  戴博誠
正本係照原本作成。
如不服本判決，應於收受送達後20日內向本院提出上訴書狀，其
未表明上訴理由者，應於提出上訴後20日內向本院補提理由書狀
（均須按他造當事人之人數附繕本）。因疫情而遲誤不變期間，
得向法院聲請回復原狀。
上訴時應提出委任律師或具有律師資格之人之委任狀；委任有律
師資格者，另應附具律師資格證書及釋明委任人與受任人有民事
訴訟法第466條之1第1項但書或第2項所定關係之釋明文書影本。
如委任律師提起上訴，應一併繳納上訴裁判費。
　　　　　　　　　　　　　　　　    書記官  江玉萍　
　
中    華    民    國    110    年    10    月    27   日
附表：
編  號 土地坐落     面    積 權利範圍  縣  市 鄉鎮市區  段 小段 地  號 平方公尺  1 臺中市 ００區 ００  000-0 71 400分之199 

編  號 建號 基 地 坐 落 建 物 門 牌 主要建築材料、房屋層數及主要用途 權利範圍      400分之199 1 545 臺中市○○區○○段00000地號 臺中市○○區○○路0段000巷0○0號 鋼筋混凝土造、4 層、住家用